最高法院刑事判決　　　　　　　　　　　　　　　八十七年度台上字第二二四二號
　　上　訴　人　甲○○
右上訴人因妨害自由案件，不服台灣高等法院高雄分院中華民國八十五年十二月十日
第二審判決（八十五年度上訴字第一六一二號，起訴案號：台灣高雄地方法院檢察署
八十四年度偵字第二○五○四號），提起上訴，本院判決如左：
    主  文
原判決撤銷，發回台灣高等法院高雄分院。
    理  由
本件原判決認定告訴人魯淑凰因積欠上訴人甲○○新台幣（下同）五十萬元未償，上
訴人竟於民國八十四年九月十五日下午一時許，夥同三位已成年（其中一位綽號阿正
）之不詳姓名男子，基於犯意聯絡，在高雄市○○路與三多路口處，由上訴人指使其
中二位男子下車將告訴人強拉進由綽號「阿正」所駕駛之三菱牌小客車上，矇其雙眼
，然後開往他處繞行市區及郊區，以非法方法剝奪告訴人行動自由，入其實力支配之
下，逼討債務，告訴人不得已乃將勞力士錶持以典當四萬五千元，以聯合信用卡簽帳
購買金項鍊一條一萬九千八百元，到郵局提領五萬元，及自己身上一萬元（合計十二
萬四千八百元）償還之。上訴人迄同日晚上十一時許，始於高雄市○○路與大同路口
釋放告訴人，計剝奪其行動自由約十小時等情。因而撤銷第一審諭知上訴人無罪之判
決，改判上訴人共同以非法方法剝奪人之行動自由罪刑，雖非無見。
惟查(一)本件告訴人指訴之犯罪事實為「八十四年九月十五日下午一時左右在光華路、
三多路口……從我後面來三位男士從我右手拉著到一輛綠色汽車上」「因到最後甲○
○在大統百貨公司就上到三菱綠色車上……」「並非事先約好，而是三個年青人將我
押起來……然後到市區時去載甲○○……」（見警局卷第四頁、偵查卷第五頁背面）
。依告訴人所述犯罪事實為由三位男子強押其上車，且上訴人原不在車內，而係告訴
人被押上車後駛往大統百貨公司附近載上訴人上車，原判決事實認定為「在高雄市○
○路與三多路口處，甲○○指使其中二位男子下車將魯淑凰強拉進綽號阿正所駕駛之
三菱牌小客車上」，有判決採證不依卷內證據之違法。(二)按證據之證明力，固屬於法
院判斷之自由，惟證據之本身如有瑕疵，則在此瑕疵未能究明以前，遽採為有罪之根
據，即難謂為適法。原判決認告訴人有妨害自由之犯行，除採信告訴人之指述外，無
非以證人彭孟光及曠統天之證詞為據，然證人彭孟光與曠統天均係告訴人之友人，告
訴人於台灣士林地方法院檢察署檢察官八十四年偵字第一○四三九號詐欺案，並稱系
爭五十萬元為其友人陳朗華及彭孟光所借，是其等所證須無瑕疵可指，始得採為上訴
人有罪之根據。查告訴人指稱「（那天是你打電話給彭或他自己打電話來的？）是他
打來的，一直響，但講一半就斷了」「（共與彭通了幾通電話？）一次，他們讓我接
一通彭打進來的電話，彭還問我為何不敢講話，講話不到一分鐘」（見一審卷第三十
五頁背面、第七十四頁背面）。惟證人彭孟光則證稱「當天下午魯淑凰打電話給我，
說有人向他要債……當時甲○○告訴我要立刻將十五萬元交給台北的會計小姐……那
年青人接過來講，他說我欠他四十萬元……」（見偵查卷第八頁背面），告訴人與證
人彭孟光就何人先打電話予對方及與何人通過電話等重要事項，所述相互矛盾，顯有
瑕疵。再告訴人於原審另舉證人曠統天為證，然該證人既如此重要，告訴人何以於警
局、偵查及一審未請求傳訊？待一審諭知上訴人無罪後始聲請傳訊，已令人啟疑，復
就上訴人質疑證人曠統天於告訴人打電話向伊求救當時，何以未報警處理，證人曠統
天則謂「我不想回答」。且告訴人亦稱「用甲○○的行動電話打電話給曠統天」，則
上訴人果真妨害告訴人之自由，又豈有主動將行動電話交予告訴人，使其通知第三人
並向第三人求救之理？告訴人及二位證人所述顯不符常情，原審未予究明，遽採為有
罪之根據，難謂為適法。(三)再卷附之借據何來，告訴人初於偵查及一審陳稱該字據是
上訴人叫伊寫的（見偵查卷第六頁、一審卷第十五頁背面）；於一審八十五年六月十
三日又稱該字據是上訴人寫的草稿，用來讓伊照抄，伊所寫的字據在上訴人那裏，因
為該草稿上訴人忘了拿回去，所以伊才能拿給警員（一審卷第七十六頁），前後不一
，其指訴已有瑕疵，且為原判決所是認，即不得逕採為不利於上訴人之證據，惟原判
決結論又謂由此可見係上訴人逼債之手段云云，自屬採證違誤。以上或為上訴意旨所
指摘，或為本院得依職權調查之事項，應認原判決有發回更審之原因。
據上論結，應依刑事訴訟法第三百九十七條、第四百零一條，判決如主文。
中      華      民      國    八十七    年      六      月    二十五    日
                              最高法院刑事第五庭
                                  審判長法官  陳  錫  奎
                                        法官  洪  清  江
                                        法官  吳  昆  仁
                                        法官  李  伯  道
                                        法官  邵  燕  玲
      右正本證明與原本無異
                                              書  記  官
中      華      民      國    八十七    年      七      月      一      日
